【裁判字號】    99,上訴,2193
【裁判日期】    991230
【裁判案由】    毒品危害防制條例等
【裁判全文】
臺灣高等法院臺中分院刑事判決        99年度上訴字第2193號
上  訴  人  臺灣臺中地方法院檢察署檢察官
上  訴  人
即  被  告  洪東波
選任辯護人  吳憲明律師
上列上訴人因被告違反毒品危害防制條例案件，不服臺灣臺中地
方法院98年度重訴字第1628號中華民國99年8月26日第一審判決
（起訴案號：臺灣臺中地方法院檢察署97年度偵字第19472號、9
8年度偵字第2431、2803號），提起上訴，本院判決如下：
    主    文
一原判決關於97年8月4日販賣海洛因柒點伍公克予廖雙相、呂
  郁宣得款新臺幣貳拾萬元部分撤銷。
二洪東波販賣第一級毒品，處有期徒刑貳拾年。未扣案因販賣第
  一級毒品所得新臺幣貳拾萬元沒收，如全部或一部不能沒收時
  ，以其財產抵償之。扣案之NOKIA廠牌行動電話機具壹支（含0
  000000000號SIM卡壹枚）沒收。
三其他上訴駁回。
四第二項撤銷改判部分所處之刑與上訴駁回其中有罪部分所處之
  刑（即有期徒刑拾柒年）主刑部分應執行有期徒刑貳拾伍年。
    犯罪事實
一、洪東波（綽號阿志）明知海洛因屬毒品危害防制條例第2條
    第2項第1款所規定之第一級毒品，不得非法持有、販賣，竟
    仍基於販賣第一級毒品海洛因以營利之犯意，而為下列販賣
    海洛因之行為：
(一)、於民國97年8月4日某時，由呂學愷先以呂郁宣所持用之0000
    000000號行動電話與被告所有持用之0000000000號行動電話
    聯絡購買第一級毒品海洛因之事宜後，呂學愷即駕車搭載廖
    雙相、呂郁宣（廖雙相之女友），至臺中市南屯區○○○路
    906巷（起訴書誤載為892巷7號）附近（即臺中市消防局第
    一大隊附近），由被告將數量1兩（即37.5公克）之海洛因
    ，販售予廖雙相、呂郁宣，並收受廖雙相、呂郁宣所交付之
    價金新臺幣（下同）20萬元。
(二)、97年8月13日某時，在臺中市○○○路與向心南路口，以120
    萬元之價格，向某真實姓名年籍均不詳之人，販入其以「1
    個」單位相稱之第一級毒品海洛因（合計淨重345.43公克，
    純度69.98％，純質淨重241.73公克）後，再以電子磅秤自
    行將上開海洛因分裝成11包，欲待日後出售牟利。
(三)、嗣經員警依法監聽洪東波所有持用之0000000000號行動電話
    ，發現洪東波與他人間出現疑似電話聯繫販毒情事，而依監
    聽所得之通聯內容向臺灣臺中地方法院聲請核發搜索票，並
    於97年8月14日下午3時許，前往洪東波位在臺中市南屯區○
    ○○路892巷7號之住處執行搜索，當場扣得其所有之前揭海
    洛因11包（合計淨重345.43公克，空包裝總重7.86公克），
    及其所有供販賣海洛因使用之電子磅秤一臺、裝有00000000
    00號SIM卡之NOKIA廠牌行動電話機具1支。
二、案經臺中縣警察局移送臺灣臺中地方法院檢察署檢察官偵查
    起訴。
    理    由
壹、證據能力部分：
一、被告以外之人於審判外之言詞或書面陳述，雖不得以之直接
    作為證明犯罪事實存否之證據，但非不得以之作為彈劾證據
    ，用來爭執或減損被告、證人或鑑定人陳述之證明力（參最
    高法院98年台上字第2896號判決）。本件證人呂學愷、廖雙
    相、呂郁宣於警詢中之陳述，本院僅係作為被告有無於97年
    5月間販賣第一級毒品海洛因及第二級毒品甲基安非他命各1
    兩予廖雙相部分，及於97年8月4日呂學愷載同廖雙相、呂郁
    宣從新竹到臺中向被告購買毒品時，由中清交流道下來經過
    中清路部分之彈劾證據，故有證據能力。
二、被告以外之人於偵查中向檢察官所為之陳述，除顯有不可信
    之情況者外，得為證據，刑事訴訟法第159條之1第2項定有
    明文。偵查中對被告以外之人所為之偵查筆錄，或被告以外
    之人向檢察官所提之書面陳述，性質上均屬傳聞證據，惟現
    階段刑事訴訟法規定檢察官代表國家偵查犯罪、實施公訴，
    依法其有訊問被告、證人及鑑定人之權，證人、鑑定人且須
    具結，而實務運作時，檢察官偵查中向被告以外之人所取得
    之陳述，原則上均能遵守法律規定，不致違法取供，其可信
    度極高，是以被告以外之人前於偵查中所為之證述，除反對
    該項供述得具有證據能力之一方，已釋明「顯有不可信之情
    況」之理由，且於審判中已主張詰問該被告以外之人，而未
    獲詰問的機會外，不宜遽指該證人於偵查中之陳述不具證據
    能力。本案證人呂學愷、廖雙相、呂郁宣於偵查中具結所為
    之證述，被告及辯護人均未提及有何顯不可信之情況，自均
    具有證據能力。
三、按司法警察機關依法定程序執行監聽取得之錄音，係以錄音
    設備之機械作用，真實保存當時通訊之內容，如通訊一方為
    受監察人，司法警察在監聽中蒐集所得之通訊者對話，若其
    通話本身即係被告進行犯罪中構成犯罪事實之部分內容，自
    與所謂「審判外之陳述」無涉，應不受傳聞法則之規範，當
    然具有證據能力。至司法警察依據監聽錄音結果予以翻譯而
    製作之監聽譯文，屬於文書證據之一種，於被告或訴訟關係
    人對其譯文之真實性發生爭執或有所懷疑時，法院固應依刑
    事訴訟法第165條之1第2項規定，以適當之設備，顯示該監
    聽錄音帶之聲音，以踐行調查證據之程序，俾確認該錄音聲
    音是否為通訊者本人及其內容與監聽譯文之記載是否相符，
    或傳喚該通訊者，或依其他法定程序，為證據調查。倘被告
    或訴訟關係人對該通訊監察譯文之真實性並不爭執，即無勘
    驗辨認其錄音聲音之調查必要性，法院於審判期日如已踐行
    提示監聽譯文供當事人辨認或告以要旨，使其表示意見等程
    序並為辯論者，其所為之訴訟程序即無不合（參最高法院97
    年度台上字第5940號判決意旨參見）。本件對於被告使用之
    0000000000號行動電話所為之通訊監察譯文，經本院於審理
    中提示並告以要旨而為調查時，被告與其辯護人均未表示爭
    執，自有證據能力。
四、除法律另有規定外，實施刑事訴訟程序之公務員因違背法定
    程序取得之證據，其有無證據能力之認定，應審酌人權保障
    及公共利益之均衡維護，刑事訴訟法第158條之4定有明文。
    本案所引用之非供述證據，並無證據證明係實施刑事訴訟程
    序之公務員違背法定程序所取得，且經本院於審理中提示並
    告以要旨而為調查時，檢察官及被告、辯護人均未表示無證
    據能力，自應認均具有證據能力。
貳、認定犯罪事實之證據及理由：
一、訊據被告洪東波，固坦承持有前揭被查扣之11包海洛因，及
    0000000000號行動電話監聽譯文於97年8月4日12時49分48秒
    與0000000000號行動電話之通話內容，係其與呂學愷之對話
    等情，惟矢口否認有販賣海洛因之行為或意圖，辯稱：伊
    並不認識廖雙相與呂郁宣，伊從未賣過毒品給渠2人，伊與
    呂學愷電話聯絡都是在講打麻將的事情，扣案之該11包海
    洛因係綽號「賴董」之人於97年8月間攜至伊住處，表明無
    償給予伊施用，伊並非基於賣出之目的而向他人販入，該「
    賴董」即為伊女友賴苡莘之父賴俊桔，因為賴俊桔知悉伊與
    女友賴苡莘均有在施用毒品，所以就拿「1塊」給伊，但並
    未算錢，伊女友賴苡莘並不知悉賴俊桔給伊海洛因之事，此
    為伊與賴俊桔間之秘密云云。
二、被告販賣海洛因予廖雙相及呂郁宣部分經查：
(一)、證人呂學愷於97年10月30日在檢察官偵訊中具結證稱：「
    97年8月份有介紹廖雙相及其女友向洪東波購買毒品，他們
    說不知道地點，由我開車帶他們去，是買1兩海洛因，20萬
    元，當時我是坐在車子的前座，他們在後座交易，地點是在
    消防隊附近的巷子，是由廖雙相拿1支電話給我，由我跟洪
    東波聯絡，廖雙相是我朋友，問有無地方可以買海洛因及安
    非他命，他們買來是要自己施用，我印象中我是帶他去買海
    洛因，安非他命他們有在問，有無交易我不清楚。97年8月4
    日通訊監察譯文那通電話，是廖雙相他女友撥通後，再給我
    聽，問他有無另外一種毒品安非他命，對方說沒有，說要等
    ，後來我沒有再跟他聯絡。交易情形我就不清楚。」等語（
    參第19472號偵卷二第74頁筆錄），於97年12月22日在檢
    察官偵訊中具結證稱：「我有於97年8月帶同廖雙相介紹其
    向洪東波購買海洛因，地點在大雅路交流道下面的消防隊附
    近，是在我的車子內交易，安非他命應該是他們事後交易的
    ，我不清楚，但是我是有介紹他們去購買安非他命，我是有
    打電話幫廖雙相他們向洪東波詢問安非他命有沒有貨。」等
    語（參第19472號偵卷二第118頁筆錄），於98年1月21日
    在檢察官偵訊中具結證稱：「（問：你於97年10月30日、97
    年12月22日供稱介紹廖雙相向洪東波購買海洛因是否屬實？
    ）兩次所述都實在。」、「（問：你對於臺中市○道路是否
    熟悉？）不熟，所以我之前在警詢及檢察官偵訊時供述的路
    名可能不一定正確。」、「（問：據洪東波所言，你與洪東
    波賭博的地點在臺中市○○○路906巷3號，請你根據所提示
    之臺中市街道圖、衛星導航地圖，確認識否如此？）是，洪
    東波講的正確，我從向心南路會途經臺中市消防隊第一大隊
    。」、「（問：你介紹廖雙相向洪東波購買毒品的地點是否
    也是上開向心南路附近的地點？）是，是在消防隊附近的巷
    子。」、「（問：廖雙相對於臺中市是否熟悉？）廖雙相對
    於臺中不熟，所以叫我帶他來臺中。」等語（參第19472號
    偵卷二第150-151頁筆錄），於98年9月24日在原審審理中
    具結證稱：「我在97年8月份介紹廖雙相他們與被告認識，
    目的是為了購買毒品。97年5月份我還沒介紹他們彼此認識
    。」、「（問：廖雙相之前說他認識被告是經你介紹的，且
    他在97年5月間就已經跟被告購買毒品，你知道否？你何時
    介紹他們彼此認識？）我在97年8月介紹他們認識，廖雙相
    確實是由我介紹給被告認識。」、「（問：你說介紹廖雙相
    跟他女友與被告認識，當時你帶他們去找被告幾次？）一次
    。」、「（問：這次你跟廖雙相1個人還是他女友呂郁宣也
    有一起去？）跟他女友一起。」、「（問：這次到向心南路
    被告住的地方找被告？）是。」、「（問：到現場以後，你
    如何跟被告見面？）打電話叫被告到我車上。」、「（問：
    被告到你車上以後，他坐何處？）後座，我是坐在駕駛座，
    呂郁宣坐駕駛座旁邊，後座有廖雙相與被告。」、「（問：
    你介紹廖雙相、呂郁宣給被告認識，目的就是要買毒品，是
    否如此？）是。」、「（問：檢察官又問你為何要介紹廖雙
    相跟被告買毒品，你說廖雙相是我朋友，他們要購買毒品自
    己施用，所以我才會介紹他們認識，是否如此？）是。」等
    語（參原審卷第186-188頁筆錄）。
(二)、證人廖雙相於97年10月29日在檢察官偵訊中具結證稱：「我
    有施用海洛因，97年8月間，有透過呂學愷向阿志的人購買
    海洛因，我不是跟呂學愷合買，是呂學愷帶我去，介紹我向
    阿志買而已，是由呂學愷向阿志聯絡，購買毒品，他曾經用
    我女朋友呂郁宣綽號冰冰的手機向阿志聯絡購買毒品的事宜
    ，我女朋友的電話是0000000000，呂學愷在聯絡阿志購買毒
    品事宜時，我都有在場。我們約在大雅交流道下來經過消防
    隊附近的巷子和阿志交易，都是阿志1個人前來交易。」、
    「97年8月4日12時49分48秒0000000000號通訊監察內容不是
    我的通話，是呂學愷用我女朋友呂郁宣的電話聯絡阿志，問
    安非他命來了沒有，通話內容中【另外那種產品】是指安非
    他命，【不是今天的產品】是指海洛因，當時已經向阿志買
    完海洛因，但他沒有安非他命，所以才由呂學愷打電話去問
    阿志，當時我有在場，我在警局指認之人（即編號6之被告
    ），就是我剛才所說的阿志。我和阿志沒有金錢糾紛或其他
    過節。」等語（參第19472號偵卷二第46-48頁筆錄及28頁指
    認照片）。
(三)、證人呂郁宣於97年10月29日在檢察官偵訊中具結證稱：「
    我有施用海洛因及安非他命，0000000000是我男朋友廖雙相
    辦給我用的，廖雙相會拿我的手機借他朋友去聯絡購買毒品
    事宜，我曾和我男朋友一起去購買毒品，當時我和我男朋友
    及阿愷去臺中市○○○○道附近，經過一個消防隊天橋的第
    一個路口左轉，就在那邊停車，阿愷叫我們在車上等，阿愷
    就去帶綽號阿志的男子過來，我們在車子裡談毒品交易事宜
    ，當時我們是買1兩20萬元的海洛因，另外買1兩10萬元的安
    非他命，但當天只有完成海洛因交易，因安非他命沒有貨。
    」、「97年8月4日12時49分通訊監察譯文這通不是我打的，
    是我男友拿我的電話借阿愷聯絡買毒品的事。」等語（參第
    19472號偵卷二第51-52頁筆錄），於98年8月6日在原審審
    理中具結證稱：「（問：妳的毒品來源？）海洛因是跟朋友
    呂學愷拿，他也會帶我們去找他的朋友買。他的朋友是庭上
    之被告。但是海洛因只有跟被告拿一次。安非他命也是請呂
    學愷幫我們拿，他是跟誰拿我不知道。」、「（問：你們當
    時跟被告拿海洛因的過程為何？）在97年8、9月間的時候，
    呂學愷開車載我和廖雙相到臺中某處交流道有看到一間消防
    局的第一個巷子轉進去，證人呂學愷就停車下來，叫我們在
    車上等，他進到一個屋子，進去之後約1、20分鐘呂學愷和
    另1個人就是庭上的被告一起走出來，走到我們車子，證人
    呂學愷就坐在駕駛座，被告坐在右乘客座。之後被告就拿出
    海洛因出來，他用衛生紙包著一個透明的塑膠夾鏈袋，我們
    現場有打開來看，裡面裝著是海洛因。我就把錢交給證人呂
    學愷，再由呂學愷交給被告。當時證人廖雙相也在車上。我
    們現場並沒有去秤重。交易完之後，只有被告1人先下車，
    我們就開車離開那裡。」、「（問：妳確定當天跟證人呂學
    愷交易的是庭上之被告？）我能確定。」、「（問：從妳上
    次交易完畢到今日開庭，已逾1年多，為何還能清楚指認被
    告？）我記得很清楚，因為之後我們還有電話聯絡。」、「
    （問：當時在警局作筆錄時，是否有指認過被告？）是。」
    、「（問：妳當時指認的時候，是警方拿出6張照片給妳指
    認？）是。」、「（問：妳當時為何能指認其中編號6的人
    為賣給你毒品的人？）因為當時距離我與那個人交易毒品的
    時間沒有多久。」、「（問：警方有無誘導妳叫你指認編號
    6的人？）無。」、「（問：之前呂學愷要帶你們來臺中之
    前，是否有先跟被告聯絡？）有，我有看到呂學愷在車上有
    先打電話給被告，聯絡好了之後，我們才一起開車過去。」
    、「（問：被告上車交易毒品之後，有無說什麼話？）沒有
    ，他在車上有跟呂學愷一起點錢，由證人呂學愷先點過，交
    給被告，被告再數一次。」、「（問：你們當天那些錢20萬
    元由何處提領出來？）我們在前幾天已經先領一半出來，當
    天再領一些錢出來，我們是在三信銀行竹北那邊的分行提領
    的，是證人廖雙相的帳戶，我有跟他一起去領。第一次領10
    萬元，第二次領5萬元，都是交易前幾天去提領的，都是用
    提款卡提領，我有跟他一起去提領。」等語（參原審卷第12
    1-24頁筆錄）。
(四)、被告於97年12月12日在警詢中供稱：「（問：呂學愷你是
    否認識？何關係？）我認識，沒有關係。」、「（問：如何
    認識？）他是去我妹妹那裡打麻將認識的。」、「（問：妳
    妹妹洪春梅打麻將之地址如何？）臺中市南屯區○○○路90
    6巷3號。」、「（問：臺中市南屯區○○○路906巷3號距離
    消防隊多遠？）就在旁邊而已。」等語（參警卷第32頁筆錄
    ），於98年1月19日在檢察官偵訊中供稱：「（問：是否
    曾在臺中市○○路附近透天厝與朋友賭博？）是，那是我妹
    妹洪春梅的家，正確地址是臺中市南屯區○○○路906巷3號
    。」、「（問：是否有與呂學愷在上開地址打麻將？）有。
    」、「（問：有無與他有任何糾紛或金錢債務？）沒有。」
    、「（問：是否有積欠他賭債？）沒有。」、「（問：你有
    無與呂學愷到其他地方打麻將？）沒有。」等語（參第1947
    2號偵卷二第145-146頁筆錄）。另臺中市地圖亦顯示：臺中
    市南屯區○○○路906巷旁有臺中市消防局第一大隊（參第1
    9472號偵卷二第155頁）。
(五)、被告所有持用之0000000000號行動電話監聽譯文顯示：於97
    年8月4日12時49分48秒與0000000000號行動電話有如下之通
    話內容：「A（即被告）：喂。B（即呂學愷）：大哥，另外
    那種產品什麼時候才會有，不是今天的產品喔。A：我知道
    啦，過幾天啦。B：喔。A：有我再打給你啦。B：打這支喔
    。A：好啦。B：價格怎樣。A：就還不知道。」（參第19472
    號偵卷二第51-52頁監聽譯文）。另廖雙相曾有多次施用毒
    品前科，其於97年10月29日15時5分許經警查獲時，經警採
    其尿液送鑑定結果，亦呈現嗎啡及甲基安非他命陽性反應（
    參第19472號偵卷二第159頁臺灣新竹地方法院檢察署97年度
    毒偵字第2289號起訴書）。
(六)、茲被告與呂學愷係在被告妹妹位於臺中市南屯區○○○路
    906巷住處打麻將而認識，是以渠等約在該處附近交易毒品
    ，對於住在新竹而不熟悉臺中街道之呂學愷而言，自屬最簡
    便並與事理相符之事，呂學愷在電話中尊稱被告為「大哥
    」，且無任何證據足資證明渠2人有何仇隙怨懟，是以呂學
    愷應無故意誣指被告之理，廖雙相、呂郁宣與被告原不認
    識，無何關係，且均住在新竹，若非確有透過呂學愷向被告
    購買毒品，渠2人自不可能均無端證稱從大雅交流道下來，
    在某消防隊附近與被告交易毒品，被告與呂學愷只是打麻
    將的牌搭子，並無生意往來或合夥生意，卻於電話中為前揭
    內容之對話，且對話內容簡易、隱諱，與一般毒品交易之聯
    絡方式無異，核諸被告呂學愷及呂郁宣之前揭證詞，可信證
    人廖雙相前揭證稱「通話內容中【另外那種產品】是指安非
    他命，【不是今天的產品】是指海洛因，當時已經向阿志買
    完海洛因，但他沒有安非他命，所以才由呂學愷打電話去問
    阿志…」等語為真，而可證明該通聯絡電話之今天（即97年
    8月4日），已經有交易完成海洛因。從而本院認證人呂學愷
    、廖雙相、呂郁宣前揭所言，均堪採信。本件97年8月4日某
    時，由呂學愷先以呂郁宣所持用之0000000000號行動電話與
    被告所有持用之0000000000號行動電話聯絡購買第一級毒品
    海洛因之事宜後，呂學愷即駕車搭載廖雙相、呂郁宣，至臺
    中市南屯區○○○路906巷附近（即臺中市消防局第一大隊
    附近），由被告將數量1兩（即37.5公克）之海洛因，售予
    廖雙相、呂郁宣，並收受廖雙相、呂郁宣所交付之價金20萬
    元等情，已可認定。
(七)、按告訴人、證人之陳述有部分前後不符，或相互間有所歧異
    時，究竟何者為可採，法院仍得本其自由心證予以斟酌，非
    謂一有不符或矛盾，即應認其全部均為不可採信，其基本事
    實之陳述，若果與真實性無礙時，則仍非不得予以採信（參
    最高法院74年台上字第1599號判例）。查證人廖雙相及呂
    郁宣雖然於警詢中證稱：「在臺中市○○○○道【中清路】
    經過消防隊過去之後的第一個巷子左轉交易毒品」等語，而
    與本院所認定之毒品交易地點【向心南路】或有不同。惟證
    人呂學愷與廖雙相、呂郁宣均住在新竹，對臺中街道並不熟
    ，此經證人呂學愷證述在卷（詳前述），且由北往南從大雅
    （中清）交流道下來一般都會先經過中清路（參臺中市街道
    圖），是以自非能以此謂證人間所述不合，不足憑採。在
    原審中雖然證人呂學愷證稱：「（問：到現場以後，你如何
    跟被告見面？）打電話叫被告到我車上。」、「（問：被告
    到你車上以後，他坐何處？）後座，我是坐在駕駛座，呂郁
    宣坐駕駛座旁邊，後座有廖雙相與被告。」等語，證人呂郁
    宣證稱：「證人呂學愷就停車下來，叫我們在車上等，他進
    到一個屋子，進去之後約1、20分鐘呂學愷和另1個人就是庭
    上的被告一起走出來，走到我們車子，證人呂學愷就坐在駕
    駛座，被告坐在右乘客座。之後被告就拿出海洛因出來，他
    用衛生紙包著一個透明的塑膠夾鏈袋，我們現場有打開來看
    ，裡面裝著是海洛因。」等語，亦即對於到達交易地點後，
    被告如何出來交易之過程，證人呂學愷與呂郁宣所述不盡相
    符。惟對於證人呂學愷介紹並駕車搭載廖雙相、呂郁宣至臺
    中市某消防隊附近與被告交易海洛因之事實，證人呂學愷及
    呂郁宣均自始證稱如一，並與證人廖雙相所述相符，而被告
    如何出來、出來後坐在車子的哪一位，究屬枝節之事，於事
    經1年多後，證人呂學愷、呂郁宣對該枝節之事所樹稍有不
    同，亦屬情理之內，參諸證人呂學愷於原審作證時，先是再
    三證稱「介紹廖雙相他們與被告認識，目的是為了購買毒品
    」，最後卻又證稱：「（問：呂郁宣有無以20萬元向被告交
    易海洛因？）〈沈默〉，當時我沒有看到他們交易，為當時
    天氣很熱，我去便利商店買飲料，留下他們2人獨處。」等
    語（參原審卷第187頁背面筆錄），亦有避重就輕想要迴護
    被告之舉等情，本院因認非能因證人呂學愷與證人呂郁宣之
    前揭稍有出入之證詞，即謂渠2人所言全部不可採信。
(八)、被告既一再否認有為販賣海洛予廖雙相及呂郁宣之行為，亦
    無法查知其原先取得毒品之價額，是無從查知其具體販入、
    賣出之實際利得金額。然按販賣第一級毒品海洛因係違法行
    為，非可公然為之，而海洛因亦無公定價格，係可任意分裝
    增減分量，且每次買賣之價格、數量，亦隨時依雙方之關係
    深淺、資力、需求量、對行情之認知、來源是否充裕、查緝
    是否嚴緊、購買者被查獲時供述購買對象之可能風險之評估
    等因素，而異其標準，機動調整，非可一概論之。從而販賣
    之利得，除非經行為人詳細供出各次所販賣之毒品之進價及
    售價，且數量俱臻明確外，實難察得其交易實情，然販賣者
    從價差或量差中牟利，方式雖異，惟其販賣行為在意圖營利
    則屬同一。從而，舉凡有償交易，除足以反證其確係另基於
    某種非圖利本意之關係外，通常尚難因無法查悉其精確之販
    入價格，作為是否高價賣出之比較，諉以無營利之意思而阻
    卻販賣犯行之追訴，致知過坦承者難辭重典，飾詞否認者反
    得逞僥倖，而失情理之平。被告與廖雙相及呂郁宣並非至親
    ，倘非有利可圖，自無平白甘冒觸犯重罪之風險而販賣海洛
    因予渠等之理，且從被告於97年8月13日販入淨重345.43公
    克之海洛因，價格為120萬元，亦可推斷其於97年8月4日賣
    給廖雙相及呂郁宣37.5公克海洛因20萬元，顯然有賺等，足
    認被告主觀上確有營利之意圖甚明。
三、被告意圖販賣而販入海洛因11包部分經查：
(一)、被告於97年8月15日在檢察官偵訊中供稱：「（問：在你住
    處所查扣之海洛因395.8公克《毛重》來源為何？請詳述獲
    得情形。）是我向周國材買的，該批海洛因是我於97年8月1
    3日下午，以我的0000000000號行動電話撥給周國材所使用
    的行動電話，我跟他約定要買《1》，《1個》是指海洛因37
    5公克，價錢是120萬元，我跟他約在臺中市○○○路與向心
    南路口，我從現居地走過去，他開車過去，他到時，我上他
    的車，由他將1塊海洛因交付給我，我給他120萬元，之後我
    就下車離開。」、「（問：你與周國材合資購買？還是你獨
    資購買？）是我獨資購買。」、「（問：你如何有這麼多錢
    購買毒品？）是我之前的積蓄。」等語（參第19472號偵卷
    一第9-10頁筆錄）。足徵本件扣得之11包海洛因確係被告獨
    自出資向他人購入。
(二)、雖然被告關於毒品來源周國材之敘述，嗣經檢察官以97年度
    偵字第21712號、98年度偵字第2830號對周國材為不起訴處
    分確定，理由略謂：【1.本案（被告為周國材）對洪東坡所
    持用門號0000000000號實施通訊監察結果，並無與該筆交易
    相關之通話內容，另依卷附0000000000號通聯紀錄（電子檔
    ），於證人洪東坡所證述時間前後，亦查無何與周國材所持
    用之行動電話0000000000、0000000000、0000000000號門號
    有所通聯，證人洪東坡所為證述是否可信，已屬存疑。2.參
    以卷附證人洪東坡與被告間相關通訊監察譯文（詳見警卷第
    96至103頁）所示之通話內容，僅見雙方間有提及賭博及金
    錢借貸，未能逕認與海洛因毒品買賣交易相關，且就該些通
    話內容，證人洪東坡亦於偵查中供稱：「當時只是要見面而
    已」、「只是在講借錢而已，不是在買毒品」、「帶5萬元
    是要他帶5萬元過來借我」等語。是核該些通訊監察內容，
    尚未能確實擔保證人洪東坡指證海洛因係向被告購買之真實
    性。3.況且本案執行搜索時，員警並未在被告之身體、處所
    或使用之交通工具，查獲任何毒品或相關販毒帳冊、工具等
    物，足以佐證證人洪東坡供述之真實性，而證人洪東坡遭警
    查獲持有海洛因時，亦並非係當場向被告交易時被查獲，而
    有供述較具有可信之情狀，故本案無法僅憑證人之單方指證
    及卷附通訊監察譯文，遽認被告有販賣第1級毒品犯行。】
    （參第21712號偵卷第82頁）。惟此應是被告為掩飾真正毒
    品來源而刻意嫁禍予周國材，所稱其以上開行動電話聯繫等
    情亦係出於虛捏，此與一般持有毒品者遭警查獲後，為免真
    正毒品來源管道曝光殃及他人，而虛予交代販毒者身分以求
    自保之情形無殊，尤其本件為警查扣之毒品數量、純度均高
    ，其來源絕非一般下游零售毒販，被告唯恐波及組織龐大、
    分工細密之中（大）盤商，並顧慮自身安危，自不可能輕易
    供出毒品來源之真正身分。又被告上開自白，就排除交易對
    象及使用行動電話門號外之其餘部分觀察，則無影射或暴露
    毒品來源之疑慮，被告復無憑空持有上開11包海洛因之道理
    ，是其前揭關於購買海洛因時間、地點、價金等節之供述，
    因無悖於事理或明顯不實之情形，仍足採為本院認定被告販
    入海洛因犯罪之依據。
(三)、雖然被告辯稱該11包海洛因係其女友賴苡莘之父親賴俊桔無
    償給予等語。惟證人賴苡莘於98年9月24日在原審審理中
    具結證稱：「（問：妳父親知否妳自己在施用毒品？）他是
    我勒戒時才知道我施用毒品，後來等我勒戒出來以後，他大
    概也知道我還在繼續施用毒品，他就警告我，如果我跟被告
    再這樣亂搞（指施用毒品），就要把我們趕出去。」、「（
    問：妳父親和被告兩人的關係如何？）我父親是44年次的，
    跟被告年紀差不多，他們兩人的交情我不知道，當時住在我
    家，我們是住不同棟的房屋，他們兩人沒有什麼互動。」、
    「（問：妳父親是否有因販毒案件被判刑？）有，但我不了
    解他販賣的情形，他平常不會提供毒品給我，他很生氣我們
    施用毒品，怎麼可能會提供毒品給我們。」等語（參原審卷
    第183-84頁筆錄），證人賴俊桔於98年11月19日在原審審
    理中具結證稱：「（問：被告在97年7、8月逃亡期間有無主
    動找你跟你開口要你提供毒品給他？）我當時不知道他在逃
    亡，他也沒有向我表示他要毒品。」、「（問：被告說後來
    被警查獲扣案的毒品375公克，是你提供給被告施用的？）
    跟我無關，我也沒有提供毒品給他，當時我已經很氣他在施
    用毒品，怎麼可能再提供毒品給他。」等語（參原審卷第24
    0頁筆錄）。足徵證人賴俊桔對於被告及賴苡莘施用毒品一
    事極不認同，且證人賴俊桔與被告之間互動亦屬有限，證人
    賴俊桔應不致無償提供被告大量毒品以供施用。況證人賴俊
    桔為被告女友賴苡莘之父，誼屬至親，倘其提供大量毒品予
    被告收受藏放，不僅危害被告一人而已，亦難確保其女賴苡
    莘得以遠離毒害，證人賴俊桔自甚不可能為此損己不利人之
    舉。反之，證人賴俊桔若係對於其女賴苡莘施用毒品一事漫
    不關心，甚或表示認同，則其慷慨贈送價值不菲之毒品予被
    告施用，無非彰顯其愛屋及烏之父愛襟懷，又何須刻意對於
    證人賴苡莘有所隱匿而不為其所知。本院因認被告此部分所
    辯，並無證據可資證明，且與事理不符，顯不足採信。
(四)、扣案之該11包海洛因經送請法務部調查局藥物實驗室鑑定結
    果，認定均含第一級毒品海洛因成分，合計淨重345.43公克
    （空包裝總重7.86公克），純度69.98％，純質淨重241.73
    公克，此有法務部調查局藥物實驗室97年9月1日調科壹字第
    09723035940號鑑定書附卷可稽（參第19472號偵一卷第58頁
    ）。又按海洛因一般劑量為5至10毫克，用法為每4小時一劑
    次（每日六劑次），依據最高劑量10毫克/劑次計算，一般
    人每日最高海洛因用量約60毫克（參94年12月法官辦理刑事
    案件參考手冊(一)毒品危害防制條例部分第296頁法務部調查
    局函）。是以被告所購入之上開海洛因果要供其一己施用，
    則此龐大數量顯足供其施用5757日（345.43100060），
    亦即15年有餘，此與一般吸毒者基於方便施用目的而購入之
    情形迥然有別，且一般施用毒品者唯恐其所購入之毒品因保
    存不易受潮變質，及數量龐大增加被查緝之風險，通常不致
    一次購入大量之毒品，被告竟一次購入可供其施用15年有餘
    之大量海洛因，顯悖上述常理，足見被告遭扣案之海洛因並
    非供其自己施用，而係欲伺機販賣牟利無訛。
(五)、按販賣毒品罪，並不以販入之後復行賣出為要件，苟以營利
    為目的，將毒品販入或將之賣出，有一於此，即已成立（參
    最高法院88年度台上字第3898號判決）。查有關毒品之交易
    一向為政府嚴予取締、科予重刑之犯罪，茍無利得，被告自
    不可能甘冒風險購入前揭純度高、數量大、價值不菲之第一
    級毒品海洛因，足認被告確係基於營利之意圖而販入該11包
    海洛因，而成立販賣海洛因既遂罪。
四、綜上，本院認被告前揭所辯僅係卸責之詞，不足採信，此外
    ，本件復有臺灣臺中地方法院通訊監察書（第4899號聲搜卷
    第111頁）、查獲該11包海洛因現場照片（參第19472號偵卷
    一第80頁）在卷可佐，及扣案被告所有供販賣海洛因予廖雙
    相、呂郁宣聯絡用之NOKIA廠牌行動電話機具1支（含000000
    0000號SIM卡1枚）、供販賣該11包海洛因所用之電子磅秤一
    臺足憑。本件事證已臻明確，被告二次販賣海洛因之犯行均
    堪認定。
、論罪科刑部分：
一、被告行為後，毒品危害防制條例第4條業已修正，並於98年5
    月20日公布，同年月22日生效施行，是被告犯後法律已有變
    更。修正前毒品危害防制條例第4條第1項之規定為：「製造
    、運輸、販賣第一級毒品者，處死刑或無期徒刑；處無期徒
    刑者，得併科新臺幣1000萬元以下罰金。」，修正後毒品危
    害防制條例第4條第1項則規定為：「製造、運輸、販賣第一
    級毒品者，處死刑或無期徒刑；處無期徒刑者，得併科新臺
    幣2000萬元以下罰金。」，新舊法比較結果，修正後之法律
    規定並無較修正前有利於被告，依刑法第2條第1項前段之規
    定，本件仍應適用修正前之毒品危害防制條例。
二、按海洛因為毒品危害防制條例第2條第2項第1款所列管之第
    一級毒品，不得非法持有、販賣。是核被告兩次販賣海洛因
    所為，均係犯修正前毒品危害防制條例第4條第1項之販賣第
    一級毒品罪。又被告每次因販賣而持有第一級毒品之低度
    行為，均為販賣海洛因之高度行為所吸收，均不另論罪。
    被告二次犯行，係犯意各別，行為互異，應予分論併罰。
    按刑之量定，為求個案裁判之妥當性，法律固賦予法院裁量
    權，但此項裁量權之行使，除應依刑法第57條規定，審酌行
    為人及其行為等一切情狀，為整體之評價，並應顧及比例原
    則與平等原則，使罪刑均衡，輕重得宜，以契合社會之法律
    感情，又刑法第59條規定犯罪之情狀可憫恕者，得酌量減輕
    其刑，其所謂「犯罪之情狀」，與同法第57條規定科刑時應
    審酌之一切情狀，並非有截然不同之領域，於裁判上酌減其
    刑時，應就犯罪一切情狀（包括第57條所列舉之10款事項）
    ，予以全盤考量，審酌其犯罪有無可憫恕之事由（即有無特
    殊之原因與環境，在客觀上足以引起一般同情，以及宣告法
    定低度刑，是否猶嫌過重等等），以為判斷，而販賣第一級
    毒品罪之法定刑為「死刑或無期徒刑；處無期徒刑者，得併
    科新臺幣1000萬元以下罰金」，然同為販賣第一級毒品之人
    ，其原因動機不一，犯罪情節未必盡同，或有大盤毒梟者，
    亦有中、小盤之分，甚或僅止於吸毒者友儕間為求互通有無
    之有償轉讓者亦有之，其販賣行為所造成危害社會之程度自
    屬有異，法律科處此類犯罪，所設之法定最低本刑卻同為「
    無期徒刑，得併科新臺幣1000萬元以下罰金」，不可謂不重
    ，於此情形，倘依其情狀處以有期徒刑，即足以懲儆，並可
    達防衛社會之目的者，自非不可依客觀之犯行與主觀之惡性
    二者加以考量其情狀，是否有可憫恕之處，適用刑法第59條
    之規定酌量減輕其刑，期使個案裁判之量刑，能斟酌至當，
    符合比例原則（參最高法院95年度台上字第788號判決）。
    查本件被告販賣給廖雙相及呂郁宣之海洛因及基於販賣之意
    圖而販入該11包海洛因之量，雖然都不少，惟1.該11包海洛
    因販入後未經賣出即為警查獲，被告不僅實際並未獲致任何
    利得，且受有成本上之損失，復因尚未流入市面，對於國民
    健康之危害性終究僅生潛在威脅，2.販賣給廖雙相及呂郁宣
    之所得為20萬元，較諸販毒集團尚屬小額，相對於長期大量
    販賣毒品之大毒梟（大盤商）而言，被告對社會治安及國民
    健康之危害顯然較小。故被告本件二次犯行倘仍遽處以販賣
    第一級毒品法定本刑之最低刑度，仍屬失之過苛而不盡情理
    ，不免予人情輕法重之感，且難謂符合罪刑相當性及比例原
    則，更無從與大毒梟之惡行有所區隔，是被告犯罪情狀相較
    於法定之重刑，在客觀上足以引起一般人之同情，情節尚堪
    憫恕，乃依刑法第59條之規定，對被告二次所犯之販賣第一
    級毒品罪，均酌量減輕其刑。
三、按量刑輕重係屬事實審法院得依職權自由裁量之事項，苟已
    斟酌刑法第57條各款所列情狀而未逾越法定刑度，不得遽指
    為違法（參最高法院72年度台上字第6696號、75年度台上字
    第7033號判例要旨），且在同一犯罪事實與情節，如別無其
    他加重或減輕之原因，下級審量定之刑，亦無過重或失輕之
    不當情形，則上級審法院對下級審法院之職權行使，原則上
    應予尊重（參最高法院85年度臺上字第2446號判決）。又刑
    法第65條第2項規定，無期徒刑減輕者，為20年以上15年以
    下有期徒刑。是以原審對被告意圖販賣而販入海洛因淨重34
    5.43公克部分，援引刑法第59條之規定減輕其刑後，依刑法
    第57條之規定審酌「被告無視於我國政府禁絕毒害之堅定立
    場，僅圖一己私人經濟利益，販入為數甚豐之海洛因欲伺機
    售出牟利，雖經本院考量其犯罪情節而酌予減輕，惟其犯行
    對於國民健康之潛在危害仍不容小覷，量刑自不宜過輕」等
    情，判處被告有期徒刑17年，並未逾越法定刑度，且無過重
    或失輕之明顯不當情形，依前揭說明，本院即應予尊重。又
    原審判決就此部分並對扣案之海洛因11包，依毒品危害防制
    條例第18條第1項前段之規定，併予宣告沒收銷燬，對盛裝
    該些海洛因之外包裝袋11個及電子磅秤1臺，認均係被告所
    有供此次販賣海洛因所用之物，依毒品危害防制條例第19條
    第1項規定，併予宣告沒收，於法均無違誤，本院即應予維
    持。就此部分檢察官提起上訴意旨謂原審判決援引刑法第59
    條酌量減輕其刑，實有量刑過輕而難收矯正之效，及被告提
    起上訴否認犯罪，均無理由，均應予駁回。
四、就被告販賣海洛因予廖雙相及呂郁宣部分，原審法院未詳予
    勾稽上開證據，遽對被告為無罪之諭知，尚有未合。檢察官
    提起上訴指摘原審判決被告無罪，尚嫌未洽，為有理由，本
    院自應將原審判決就此部分予以撤銷改判，且此部分既經撤
    銷改判，則原審判決就被告定應執行刑之諭知即失所附麗，
    應一併撤銷。爰審酌被告此次販賣海洛因之數量、價錢均不
    少，情節不輕，所為助長他人施用毒品成癮之惡習，戕害他
    人身心健康，對社會治安之危害非輕，且有多起前科（參臺
    灣高等法院被告前案紀錄表），本件雖未構成累犯，但素行
    不良，犯後仍否認犯行之態度等一切情狀，量處如主文所示
    之刑，並與前揭駁回上訴部分之罪所處之刑（即有期徒刑17
    年），定其如主文所示之應執行刑。另沒收部分：毒品危
    害防制條例第19條第1項規定，犯販賣毒品罪者，其犯罪所
    得之財物均沒收之，係採義務沒收主義，故販賣毒品所得之
    對價，不問其中成本若干，利潤多少，均應全部諭知沒收，
    貫徹政府查禁煙毒之決心，以符立法本旨（參最高法院91年
    台上字第2419號、95年台上字第1781、3883號判決）。是以
    被告此部分販賣海洛因之所得20萬元，雖未扣案，仍應併予
    宣告沒收，如全部或一部不能沒收時，以其財產抵償之，
    扣案之NOKIA廠牌行動電話機具1支（含0000000000號SIM卡1
    枚），係被告所有，此經其於本院審理中供述明確（參本院
    卷第84頁筆錄）【雖然前揭SIM卡之申請人係謝鴻翊（參第
    19472號偵卷一第152頁），並非被告，然SIM卡為行動電話
    之使用介面，電信公司出租行動電話門號予消費者使用時，
    即為附帶提供SI M卡為門號介面，消費者申辦門號並開通上
    線時，即將SIM卡所有權移轉予消費者（參司法院97年5月6
    日院台廳一字第0970 009760號函），是以該SIM卡顯屬動產
    而可移轉所有權之物，今被告既稱前揭0000000000號行動電
    話為其所有，實際並為其所用，且查無其他人主張其並無所
    有及使用之權，自可相信其所言為真】，並供此次販賣海洛
    因所用，此經本院查證屬實，依毒品危害防制條例第19條第
    1項規定，應併予宣告沒收。
肆、無罪部分：
一、本件公訴意旨另以：(一)被告於97年5月間某日，經呂學愷介
    紹，由呂學愷先以電話與被告聯絡購買毒品事宜後，呂學愷
    即駕車搭載購毒者廖雙相，至被告位於臺中市南屯區○○○
    路892巷7號住處附近（即臺中市消防局第一大隊附近某巷子
    內），由洪東波將數量1臺兩（即37.5公克）之海洛因，以2
    0萬元之價格，販賣予廖雙相。(二)被告基於販賣第二級毒品
    甲基安非他命牟利之犯意，經呂學愷介紹，於上揭同一時間
    、地點，將數量1臺兩（即37.5公克）之甲基安非他命，以1
    0萬元之價格，販賣予廖雙相。因認被告此部分亦涉犯毒品
    危害防制條例第4條第1項、第2項之販賣第一級及第二級毒
    品罪嫌云云。
二、按犯罪事實應依證據認定之，無證據不得認定犯罪事實；
    又不能證明被告犯罪或其行為不罰者，應諭知無罪之判決，
    刑事訴訟法第154條第2項、第301條第1項分別定有明文。
    認定不利於被告之事實，須依積極證據，苟積極證據不足為
    不利於被告事實之認定時，即應為有利於被告之認定，更不
    必有何有利之證據；又事實之認定，應憑證據，如未能發現
    相當證據，或證據不足以證明，自不能以推測或擬制之方法
    ，以為裁判基礎；且刑事訴訟法上所謂認定犯罪事實之積極
    證據，係指適合於被告犯罪事實之認定之積極證據而言，雖
    不以直接證據為限，間接證據亦包括在內，然而無論直接或
    間接證據，其為訴訟上之證明，須於通常一般之人均不致有
    所懷疑，而得確信其為真實之程度者，始得據為有罪之認定
    ，倘其證明尚未達到此一程度，而有合理之懷疑存在時，致
    使無從形成有罪之確信，根據「罪證有疑，利於被告」之證
    據法則，即不得遽為不利被告之認定（參最高法院30年上字
    第816號、29年上字第3105號、40年台上字第86號、76年台
    上字第4986號判例)。施用毒品者所稱其向某人買受毒品
    之指證，不得作為有罪判決之唯一證據，仍須調查其他必要
    之證據，以察其是否與事實相符，為最高法院歷年來之見解
    ，良以毒品買受者之指證，其憑信性於通常一般人已有所懷
    疑，尚難確信其為真實，況依修正前毒品危害防制條例第17
    條之規定，其供出毒品來源而破獲者，復得減輕其刑，則其
    指證之真實性猶有疑慮，是施用毒品者之指證，其真實性有
    待其他必要證據加以補強，茲所謂必要之補強證據，固不以
    證明販賣毒品犯罪構成要件之全部事實為必要，但以與施用
    者之指證具有相當之關聯性為前提，其經與施用者之指證綜
    合判斷，已達於通常一般人均不致有所懷疑，而得確信施用
    者之指證為真實者，始得為有罪之認定（參最高法院93年度
    台上字第6750號判決）。
三、公訴人認被告涉有此部分販賣第一級及第二級毒品罪嫌，僅
    係以證人呂學愷、廖雙相於警詢及偵訊時之證述為其依據。
    惟本院訊之被告洪東波，其固坦承認識呂學愷，惟堅詞否認
    有於上揭時地販賣海洛因或甲基安非他命予廖雙相。
四、經查：
(一)、雖然證人廖雙相於警詢中證稱：「我施用之毒品海洛因及
    安非他命是向綽號阿志之男子所購得，時間是97年5月份，
    以20萬元購買1兩重海洛因，10萬元購買1兩重安非他命。」
    等語（參第19472號偵卷二第11頁筆錄），於檢察官偵訊中
    證稱：「由呂學愷打電話給阿志，約定地點後，就由呂學愷
    開車帶我去，我們約在大雅交流道下來經過消防對附近的巷
    子，和阿志交易，是由我拿現金向阿志購買，交易海洛因1
    兩20萬元，安非他命1兩10萬元。」等語（參第19472號偵卷
    二第46頁筆錄）。證人呂學愷於警詢中證稱：「97年5月
    份，我有介紹廖雙相向被告購買海洛因，1兩重20萬元。」
    （參第19472號偵卷二第58頁筆錄），於檢察官偵訊中證稱
    ：「97年5月份有介紹廖雙相向被告購買約20萬元1兩海洛因
    ，至於安非他命有無交易我不清楚。」等語（參第19472號
    偵卷二第11頁筆錄）。
(二)、惟核諸證人廖雙相及呂學愷前揭所言，可知證人廖雙相係
    謂同時向被告購買海洛因及安非他命各1兩，證人呂學愷於
    警詢卻稱僅購買海洛因，於偵訊則稱有無購買安非他命，其
    不清楚。茲證人呂學愷果於97年5月間載同廖雙相向被告同
    時購買海洛因及安非他命各1兩，則證人呂學愷既有看到交
    易海洛因，怎會沒看到交易安非他命。證人呂學愷於原審
    審理中證稱：「我在97年8月份介紹廖雙相他們與被告認識
    ，目的是為了購買毒品，97年5月份我還沒有介紹他們彼此
    認識。」、「（問：你有無單獨與廖雙相去找過被告？）沒
    有。」、「（問：除了97年8月這次你介紹廖雙相他們去找
    被告外，你還有無跟廖雙相一起去找過被告？）無。」等語
    （參原審卷第185-187頁筆錄）。足徵證人呂學愷自己前後
    所述不一，且與證人廖雙相所述不合，亦與常情有違。
(三)、綜上，公訴人認被告於97年5月間販賣海洛因與甲基安非他
    命各1兩予證人廖雙相部分，除證人廖雙相及呂學愷前揭矛
    盾、不合之證述外，並無其他證據可資證明，依前揭最高法
    院判例、判決意旨，自非能單據渠2人之證述，而為被告此
    部分有罪之認定。
五、此外，復查無其他積極證據足資證明被告有何公訴人所指之
    此部分犯行，依前揭法條規定，此部分自應為被告無罪之判
    決，原審就此部分以不能證明被告犯罪為由，均諭知無罪之
    判決，並無不合。檢察官上訴意旨，仍執詞指摘原判決不當
    ，提起上訴，為無理由，應予駁回。
據上論斷，應依刑事訴訟法第368條、第369條第1項前段、第364
條、第299條第1項前段，毒品危害防制條例第4條第1項（修正前
）、19條第1項，刑法第2條第1項前段、第11條、第59條、第51
條第5款，判決如主文。
本案經檢察官徐錫祥到庭執行職務。
中    華    民    國    99    年    12    月    30    日
            刑事第七庭    審判長法  官  林  榮  龍
                                法  官  王  義  閔
                                法  官  李  秋  娟
以上正本證明與原本無異。
如不服本判決應於收受送達後十日內向本院提出上訴書狀，其未
敘述上訴之理由者，並得於提起上訴後十日內向本院補提理由書（
均須按他造當事人之人數附繕本）「切勿逕送上級法院」。
                                書記官  詹  錫  朋
中    華    民    國    99    年    12    月    31    日

司法院資訊處製作；財團法人民間司法改革基金會備份。
